ACORDAO-COMPLETO-2417331

ACÓRDÃO 8208/2020 ATA 25/2020 - PRIMEIRA CÂMARA

VISTOS, relatados e discutidos estes autos de concessões iniciais de aposentadoria emitidos pelo Banco Central do Brasil (Bacen) .
ACORDAM os ministros do Tribunal de Contas da União, reunidos em sessão da 1ª Câmara, ante as razões expostas pelo relator, em:
9.1. considerar ilegais, negando o registro dos atos de concessão iniciais de aposentadoria do Sr. Reinaldo Rios Maciel (10016503-04-2013-000341-4, peça 2) , do Sr. Rogério da Silva (10016503-04-2014-000131-7, peça 3) e do Sr. Vicente Francisco de Brito (10016503-04-2014-000070-1, peça 4) , nos termos do § 1º do art. 260 do RI/TCU;
9.2. dispensar a devolução dos valores indevidamente recebidos de boa-fé pelos interessados, nos termos da Súmula 106 deste Tribunal; 
9.3. determinar ao Banco Central do Brasil que: 
9.3.1. no prazo de 15 (quinze) dias, cesse quaisquer pagamentos aos Srs. Reinaldo Rios Maciel, Rogério da Silva e Vicente Francisco de Brito, decorrentes dos atos considerados ilegais, comunicando a esta Corte as providências adotadas, nos termos do art. 262, caput, do RI/TCU, e do art. 8º, caput, da Resolução TCU 206/2007, sob pena de responsabilidade solidária do responsável pela omissão;
9.3.2. informe aos interessados: 
9.3.2.1. o teor do dessa decisão, encaminhando ao Tribunal, no prazo de 30 (trinta dias) , comprovante da data de ciência pelos interessados, nos termos do art. 4º, § 3º, da Resolução - TCU 170/2004;
9.3.2.2. caso manifestem interesse, podem se manter aposentados com base em outro fundamento legal e desde que cumpram os requisitos legais exigidos;
9.3.3. caso os interessados optem em se manter aposentados em fundamentação possível, conforme o item 9.3.2.2., cadastre novos atos de concessão de aposentadoria, submetendo-os no prazo de 30 (trinta) dias à apreciação deste Tribunal, nos termos do art. 262, caput e § 2º, do RI/TCU, e 19, § 3º, da Instrução Normativa TCU 78/2018;
9.4. ordenar à Secretaria de Fiscalização de Pessoal (Sefip) que:
9.4.1 constitua processo apartado com natureza de representação a fim de identificar as razões pelas quais foram concedidas as referidas aposentadorias com aproveitamento de tempo ponderado como se de contribuição fosse para fins de redução da idade mínima exigida para aposentadoria com fulcro no inciso III do §3º da EC 47/2005, conforme discutido na proposta que acompanha este acórdão;
9.4.2. avalie a implementação de procedimentos no âmbito de sua atuação para identificar, de forma sistêmica, eventuais situações similares e propor a correção das possíveis irregularidades identificadas, sem prejuízo de analisar o cabimento da responsabilização dos gestores nos termos dos normativos aplicáveis à matéria;
9.5. encerrar o processo e arquivar os presentes autos.

Concessões iniciais de aposentadoria.

Primeira Câmara

Banco Central do Brasil (Bacen).

3. Interessados: Reinaldo Rios Maciel (XXX.213.781-XX); Rogério da Silva (XXX.688.611-XX); Vicente Francisco de Brito (XXX.110.241-XX).

13.1. Ministros presentes: Walton Alencar Rodrigues (Presidente), Benjamin Zymler e Bruno Dantas.
13.2. Ministro-Substituto convocado: Augusto Sherman Cavalcanti.
13.3. Ministro-Substituto presente: Weder de Oliveira (Relator).

WEDER DE OLIVEIRA

Em exame, 3 (três) atos de concessão inicial aposentadoria emitidos pelo Banco Central do Brasil (Bacen) .
A Secretaria de Fiscalização de Pessoal (Sefip) propõe em manifestações uníssonas (peças 6 e 7) , considerar ilegais os atos e fazer determinações, conforme instrução do auditor da unidade transcrita, com ajustes de forma, a seguir:
" (...) EXAME TÉCNICO
Procedimentos preliminares aplicados
3.	Os procedimentos para exame, apreciação e registro de atos de pessoal encontram-se estabelecidos na Instrução Normativa TCU 78/2018 e na Resolução TCU 206/2007. Essas normas dispõem, respectivamente, em seus arts. 4º, § 2º, e 3º, § 3º que os atos de pessoal disponibilizados por meio do Sistema de Apreciação e Registro de Atos de Admissão e Concessões devem ser submetidos a crítica preliminar automatizada do próprio sistema, com base em parâmetros predefinidos.
4.	Relativamente aos atos de concessão de aposentadoria, as rotinas de crítica das informações cadastradas no Sistema de Apreciação e Registro de Atos de Admissão e Concessões foram elaboradas e validadas levando-se em conta as peculiaridades desses atos. Os itens de verificação do sistema compreendem prazos e fundamentos legais, assim como eventuais ocorrências de acumulação. Trata-se de verificações mais abrangentes, minuciosas e precisas do que aquelas que podem ser realizadas por mãos humanas, proporcionando um nível de segurança ainda maior.
5.	Além da crítica automatizada, há verificação humana adicional no caso de haver alertas do sistema ou informações não formatadas, como esclarecimentos do gestor ou do controle interno.
6.	Na ocorrência de períodos de tempo relativos à contagem ponderada decorrente do exercício de atividade insalubre, as rotinas incluem a verificação do atendimento dos requisitos estabelecidos nos Acórdãos 2.008/2006 e 911/2014, ambos do Plenário. Constatado o não atendimento, tais períodos são automaticamente excluídos da contagem do tempo. 
7.	Também são excluídos da contagem outros períodos de tempo cujo cômputo a jurisprudência do TCU entende, a princípio, ser irregular. São exemplos os períodos de tempo rural, aluno aprendiz, estágio, residência médica, exercício da advocacia e aqueles obtidos por justificação judicial. Trata-se de vedações para as quais a jurisprudência do TCU também prevê exceções, mas, nesses casos, a verificação do atendimento dos requisitos exige-se a apresentação de documentação comprobatória.  Portanto, na ocorrência de qualquer desses períodos, são eles excluídos da contagem.
8.	As críticas também consideram os registros do Sistema Integrado de Administração de Recursos Humanos (Siape) . O Siape disponibiliza informações atualizadas sobre as parcelas que integram os proventos, diferentemente, portanto, do Sistema de Apreciação e Registro de Atos de Admissão e Concessões, que informa as parcelas no momento do registro do ato.
9.	Essa confrontação com o Siape provê uma visão atual e verdadeira da situação, o que permite descaracterizar irregularidades e inconsistências que, embora constantes do Sistema de Apreciação e Registro de Atos de Admissão e Concessões, já foram corrigidas.
Exame das constatações
10.	Por intermédio das supracitadas análises realizadas por esta Unidade Técnica nos atos de concessão de aposentadoria de Reinaldo Rios Maciel, Rogério da Silva e Vicente Francisco de Brito, constatou-se que foram computados tempo de serviço insalubre substanciais em todos eles, o que enseja a ilegalidade dos respectivos atos ora analisados por desobediência aos Acórdãos 2.008/2006 e 911/2014 acima referenciados, ambos do Plenário.
CONCLUSÃO
11.	Em razão do exposto e tendo em vista as análises realizadas nos atos de concessão de aposentadoria de Reinaldo Rios Maciel, Rogério da Silva e Vicente Francisco de Brito, esta Unidade Técnica considera que os atos aqui analisados devem ser julgados ilegais e negado os seus respectivos registros por esta Egrégia Corte, em face do cômputo de tempo de serviço ponderado insalubre em desobediência aos Acórdãos 2.008/2006 e 911/2014, ambos do Plenário.
PROPOSTA DE ENCAMINHAMENTO
12.	Ante o exposto, com fundamento nos arts. 71, inciso III, da Constituição Federal, 1º, inciso V, e 39, incisos I e II, da Lei 8.443/1992 e 260, § 1º, do Regimento Interno do Tribunal de Contas da União, propõe-se:
	a) considerar ILEGAIS e NEGAR os registros dos atos de aposentadoria de Reinaldo Rios Maciel, Rogério da Silva e Vicente Francisco de Brito;
	b) determinar ao Banco Central do Brasil que:
b.1) abstenha de realizar pagamentos para os atos ora apreciados pela ilegalidade, no prazo 15 (quinze) dias, contados a partir da ciência desta deliberação, sujeitando-se a autoridade administrativa omissa à responsabilidade solidária, nos termos do art. 262, caput, do Regimento Interno do TCU;
b.2) informe aos interessados: 
b.2.1) o teor do Acórdão que vier a ser prolatado, encaminhando ao TCU, no prazo de trinta dias, comprovante da data de ciência pelos interessados, nos termos do art. 4º, § 3º, da Resolução - TCU 170/2004;
b.2.2) caso manifestem interesse, podem se manter aposentados com base em outro fundamento legal e desde que cumpram os requisitos legais exigidos; ou poderão retornar à atividade para completar o requisito temporal para nova aposentadoria ¿ a qual, obrigatoriamente, deverá fundamentar-se nas regras vigentes no momento da nova concessão;
b.2.3) caso não seja possível enquadrar em outro fundamento legal de inativação, os interessados deverão retornar à atividade para completar o requisito temporal para a aposentadoria ¿ a qual, obrigatoriamente, deverá fundamentar-se nas regras vigentes no momento da nova concessão."
O MP/TCU, representado pelo procurador Sérgio Ricardo Costa Caribé, em seu parecer, entende que os atos podem ser considerados legais e autorizado o registro, nos seguintes termos (peça 8) :
"Trata-se da apreciação, para fins de registro, de três atos de concessão de aposentadoria emitidos pelo Banco Central do Brasil.
2.	A Secretaria de Fiscalização de Pessoal (Sefip) , em pareceres uniformes às peças 6 e 7, propõe a ilegalidade dos referidos atos, tendo em vista o cômputo de tempos de serviço ponderados, decorrentes do exercício de atividades insalubres, em desacordo com a jurisprudência deste Tribunal.
3.	De fato, a jurisprudência deste Tribunal acerca da averbação, para fins de aposentadoria, do tempo de serviço ponderado decorrente do exercício de atividades insalubres está consubstanciada no Acórdão 911/2014-TCU-Plenário, especialmente para os cargos de natureza genérica ou administrativa, como nos casos em análise.
4.	Segundo o referido decisum, para os referidos cargos, a legalidade dos atos está condicionada à existência elementos suficientes que comprovem ou permitam presumir que os interessados exerceram suas atividades em ambientes insalubres, condição sine qua non para que possam ser beneficiados pela contagem especial do tempo de serviço.
5.	In casu, verifica-se que não consta dos autos a existência de laudos periciais ou certidões do INSS comprovando o exercício de atividades em condições insalubres e os cargos dos interessados (Analista e Técnico do Banco Central do Brasil) não permitem presumir o exercício de tais atividades. 
6.	Contudo, com a retirada dos tempos ilegais, observa-se que todos os interessados não preenchiam, à época da concessão, apenas a idade mínima necessária para se aposentarem pelo art. 3º da EC 47/2005, uma vez que ainda remanescem em seus atos mais de 35 anos de contribuição para a aposentadoria, 25 anos de efetivo exercício no serviço público, 15 anos de carreira e 5 anos nos cargos em que ocorreram as aposentadorias. 
7.	Vale lembrar que, para se aposentar pelo referido fundamento legal, os servidores podiam deduzir da idade mínima exigida pelo art. 40, inciso III, alínea 'a', da Constituição Federal, um ano para cada ano de contribuição completo que supere o mínimo estabelecido no inciso I do art. 3º da EC 47/2005, senão vejamos:	
Art. 3º Ressalvado o direito de opção à aposentadoria pelas normas estabelecidas pelo art. 40 da Constituição Federal ou pelas regras estabelecidas pelos arts. 2º e 6º da Emenda Constitucional nº 41, de 2003, o servidor da União, dos Estados, do Distrito Federal e dos Municípios, incluídas suas autarquias e fundações, que tenha ingressado no serviço público até 16 de dezembro de 1998 poderá aposentar-se com proventos integrais, desde que preencha, cumulativamente, as seguintes condições:
I - trinta e cinco anos de contribuição, se homem, e trinta anos de contribuição, se mulher;
II - vinte e cinco anos de efetivo exercício no serviço público, quinze anos de carreira e cinco anos no cargo em que se der a aposentadoria;
III - idade mínima resultante da redução, relativamente aos limites do art. 40, § 1º, inciso III, alínea 'a', da Constituição Federal, de um ano de idade para cada ano de contribuição que exceder a condição prevista no inciso I do caput deste artigo. (grifei) 
8.	No entanto, desconsiderando-se os tempos impugnados, antes mesmo da revogação do art. 3º da EC 47/2005, pela EC 103/2019, de 13/11/2019, os referidos servidores já haviam completado a idade mínima necessária para se aposentarem com base no mesmo fundamento legal, qual seja, o art. 3º da EC 47/2005 (completaram 60 anos de idade antes de 13/11/2019) .
9.	Assim sendo, não se vê óbice para que seja aplicada, ao caso, a regra prevista no art. 6º, § 1º, da Resolução TCU 206/2007, a qual estabelece, in verbis, que:
§ 1º Os atos que, a despeito de apresentarem algum tipo de inconsistência ou irregularidade em sua versão submetida ao exame do Tribunal, não estiverem dando ensejo, no momento de sua apreciação de mérito, a pagamentos irregulares, serão considerados legais, para fins de registro, com determinação: (NR) (Resolução - TCU nº 237, de 20/10/2010, DOU de 26/10/2010) 
I - ao órgão ou à entidade de origem para efetivação das devidas anotações nos assentamentos funcionais dos servidores; (AC) (Resolução - TCU nº 237, de 20/10/2010, DOU de 26/10/2010) 
II - à unidade técnica competente para as devidas correções no Sistema Sisac. (AC) (Resolução - TCU nº 237, de 20/10/2010, DOU de 26/10/2010) . (destaques inseridos) 
10.	Nesse sentido, cabe destacar que foram proferidos os Acórdão 1389/2013-TCU-Primeira Câmara, 2.436/2013-TCU-2ª Câmara, 2.412/2015-TCU-1ª Câmara, 6.230/2016-TCU-2ª Câmara, bem como o Acórdão 6421/2013-TCU-Segunda Câmara, cuja ementa, pela clareza e pertinência, transcreve-se a seguir:
PESSOAL. APOSENTADORIA COM FUNDAMENTO NAS DISPOSIÇÕES DA EMENDA CONTITUCIONAL N. 47/2005. INOBSERVÂNCIA DA IDADE MÍNIMA LEGAL PARA APOSENTADORIA COM A REDUÇÃO PERMITIDA PELA REFERIDA EMENDA CONSTITUCIONAL. CONDIÇÃO IMPLEMENTADA QUANDO DA APRECIAÇÃO DO MÉRITO DO ATO DE APOSENTAÇÃO. APLICAÇÃO DA RESOLUÇÃO/TCU N. 206/2007. LEGALIDADE DO ATO CONCESSÓRIO. DETERMINAÇÃO (grifos inseridos) 
11.	Além disso, para maior clareza acerca da matéria, não é demais transcrever a manifestação do Exmo. Ministro Relator José Jorge no Voto condutor do Acórdão 9388/2012-TCU-Segunda Câmara, proferido nos autos do TC Processo 014.538/2012-1, que tratou de situação semelhante à dos presentes autos, nos seguintes termos:
6. No caso vertente, verificou-se que o interessado, embora tivesse contribuído para o regime previdenciário por 35 anos, possuía, à época da concessão do benefício (25/2/2008) , apenas 57 anos de idade. Nessas circunstâncias, de fato, não foram implementadas todas as condições para a aquisição do direito à aposentadoria.
7. Todavia, vejo que o julgamento pela ilegalidade do ato em questão nesta oportunidade seria inócuo. Ainda que esse fosse o encaminhamento, não haveria óbices a que fosse editado novo ato, com fundamento no mesmo dispositivo constitucional, para concessão de novo benefício. Isso porque, atualmente, o interessado preenche todos os requisitos objetivos previstos no retrotranscrito dispositivo da Emenda Constitucional 47.
8. Dessa forma, tendo em mente os princípios da eficiência e da economia processual, entendo aplicável ao caso o disposto no art. 6º, § 1º, da Resolução 206/2007-TCU. Referido dispositivo preceitua que:
Art. 6º (...) 
§ 1º Os atos que, a despeito de apresentarem algum tipo de inconsistência ou irregularidade em sua versão submetida ao exame do Tribunal, não estiverem dando ensejo, no momento de sua apreciação de mérito, a pagamentos irregulares, serão considerados legais, para fins de registro, com determinação:
I - ao órgão ou à entidade de origem para efetivação das devidas anotações nos assentamentos funcionais dos servidores;
II - à unidade técnica competente para as devidas correções no Sistema Sisac.
9. Nesse sentido, por considerar que, a despeito do vício na origem, o benefício deferido em favor do Sr. Severino Batista Cassiano de Souza não está dando ensejo a pagamentos irregulares, entendo que, excepcionalmente, o ato pode ser considerado legal, fazendo-se as determinações de praxe para o caso.
12.	Por fim, ressalta-se apenas que, conforme previsto no inciso I do § 1º do art. 6º da Resolução 206/2007-TCU, supratranscrito, a unidade jurisdicionada deverá ser devidamente notificada a respeito das irregularidades constantes das versões dos atos submetidas a este Tribunal, de forma a prevenir a sua repetição e consignar tal ressalva nos assentamentos funcionais dos servidores. 
13.	Ante o exposto, este membro do Ministério Público de Contas, com as devidas vênias por divergir da proposta de encaminhamento alvitrada pela Unidade Técnica, propõe que os atos constantes dos autos sejam considerados legais, com as consequentes concessões dos seus registros, nos termos do art. 6º, § 1º, da Resolução TCU 206/2007."
É o relatório.

não há.

Procurador Sérgio Ricardo Costa Caribé.

APOSENTADORIAS COM FUNDAMENTO NO ART. 3º DA EC 47/2005. AUSÊNCIA, À ÉPOCA, DE IDADE MÍNIMA PARA CONCESSÃO DO BENEFÍCIO. APROVEITAMENTO DE TEMPO DE SERVIÇO CONTADO DE FORMA PONDERADA, COM BASE NO ACÓRDÃO 2008/2006-TCU-PLENÁRIO, EM TEMPO DE CONTRIBUIÇÃO. INTERPRETAÇÃO EQUIVOCADA ENTRE TEMPO DE SERVIÇO E TEMPO DE CONTRIBUIÇÃO. UTILIZAÇÃO DO TEMPO DE SERVIÇO MAJORADO PARA REDUÇÃO DA IDADE MÍNIMA EXIGIDA CONFORME INC. III DO §3º DA EC 47/2005. IRREGULARIDADE. ILEGALIDADE DOS ATOS. FALHA DE ATUAÇÃO DA UNIDADE DE RECURSOS HUMANOS DO BACEN DIANTE DE DILIGÊNCIA EFETUADA PELA UNIDADE DE CONTROLE INTERNO DO ÓRGÃO. DETERMINAÇÃO. ORDENAÇÃO. CIÊNCIA.

APOSENTADORIA (APOS)

Secretaria de Fiscalização de Pessoal (Sefip).

Em exame, 3 (três) atos de concessão inicial aposentadoria emitidos pelo Banco Central do Brasil (Bacen) .
A Secretaria de Fiscalização de Pessoal (Sefip) propõe considerar ilegais as aposentadorias dos interessados, fundamentadas no art. 3º da EC 47/2005, porque "constatou-se que foram computados tempo de serviço insalubre substanciais em todos eles, o que enseja a ilegalidade dos respectivos atos ora analisados por desobediência aos Acórdão 2008/2014-TCU-Plenáriolenário" (peça 6, p. 2) .
Propôs, ainda, ser dado aos interessados a oportunidade em optar em "se manter aposentados com base em outro fundamento legal e desde que cumpram os requisitos legais exigidos; ou poderão retornar à atividade para completar o requisito temporal para nova aposentadoria ¿ a qual, obrigatoriamente, deverá fundamentar-se nas regras vigentes no momento da nova concessão".
O MP/TCU, por sua vez, ainda que concorde com a irregularidade do aproveitamento dos tempos de serviço contados de forma ponderada, pugna pela legalidade das aposentadorias dos interessados, aplicando-se o art. 6º, § 1º, da Resolução nº 206/2007, visto que, mesmo com a exclusão desse tempo, ainda contam com o mínimo obrigatório de 35 anos de contribuição, e que os referidos servidores já haviam completado a idade mínima necessária para se aposentarem (60 anos, em 13/11/2019) , antes mesmo da revogação do art. 3º da EC 47/2005, pela EC 103/2019, de 13/11/2019.
II
As aposentadorias foram concedidas segundo as seguintes premissas:
	Nome
	Data de nascimento
	Data de aposentadoria
	Idade na data da aposentadoria
	Tempo de serviço total (A) 
	Tempo ponderado averbado (B) 
	Tempo de efetiva contribuição (A) - (B) 

	Reinaldo Rios Maciel 
	19/11/1955
	4/12/2013
	58
	37a 2m 20d
	1a 7m 20d
	35a 7m

	Rogério da Silva
	23/5/1958
	26/05/2014
	56
	39a 9m 23d
	3a 3m 25d
	36a 5m 28d

	Vicente Francisco de Brito
	22/7/1959
	03/1/2014
	54
	41a 6m 6d
	6a 4m 6d
	35a 2m

Conforme se extrai do quadro de "discriminação dos tempos de serviço e averbações", nos tempos de serviços dos servidores foram, como consignou a Sefip, "computados tempos de serviços insalubres substanciais (...) o que enseja a ilegalidade dos atos ora analisados por desobediência aos acórdãos 2008/2006 e 911/2014, ambos do Plenário". 
Acerca dessa contagem de tempo de serviço insalubre, transcrevo, jurisprudência selecionada desta Corte de Contas, que explicita as possibilidades e condições de aproveitamento (Acórdão 1537/2019-TCU-Primeira Câmara) :
Enunciado: "É permitida a contagem ponderada de tempo de serviço prestado em condições de risco, perigosas ou insalubres pelo servidor que exerceu, como celetista, no serviço público, atividades dessa natureza, em período anterior à vigência da Lei 8.112/1990. No entanto, quando se tratar de cargo de natureza eminentemente administrativa, a referida contagem somente é admitida quando houver a apresentação de certidão emitida pelo INSS ou, alternativamente, de laudo oficial que efetivamente comprove a existência de risco à integridade física do servidor ou a presença de agentes nocivos à sua saúde no local de trabalho."
 (...) 
6. Por meio do Acórdão 2008/2006-TCU-Plenário, esta Corte, rendendo-se à jurisprudência do Supremo Tribunal Federal (STF; v.g. RE AgR 431.200, rel. Min. Eros Grau, DJ 29/4/2005) , fixou em caráter normativo o seguinte entendimento (item 9.1.1) :
"o servidor público que exerceu, como celetista, no serviço público, atividades insalubres, penosas e perigosas, no período anterior à vigência da Lei 8.112/1990, tem direito à contagem especial de tempo de serviço para efeito de aposentadoria; todavia, para o período posterior ao advento da Lei 8.112/1990, é necessária a regulamentação do art. 40, § 4º, da Constituição Federal, que definirá os critérios e requisitos para a respectiva aposentadoria".
7. Nesses termos, como medida de racionalidade administrativa, o Tribunal passou a admitir, no tocante àqueles cargos cujo exercício, por sua própria natureza, presumivelmente envolve algum nível de risco para a higidez física do trabalhador - como médicos, odontólogos e enfermeiros, por exemplo -, que a contagem ficta se processe sem maiores exigências.
8. Para os demais cargos, todavia, em particular aqueles da área administrativa, a contagem ponderada somente é permitida se efetivamente comprovado o exercício de atividades em condições especiais.
9. Posto isso, tem-se que, segundo o Decreto-Lei 1.873/1981, combinado com o Decreto 97.458/1989, a caracterização e a classificação da insalubridade e da periculosidade para os servidores da administração federal direta, autárquica e fundacional devem ser feitas nas condições disciplinadas na legislação trabalhista, sendo, para tanto, necessário laudo pericial:
Decreto 97.458, de 11/1/1989
"Art. 1º A caracterização e a classificação da insalubridade ou periculosidade para os servidores da administração federal direta, autárquica e fundacional será feita nas condições disciplinadas na legislação trabalhista.
Art. 2º O laudo pericial identificará, conforme formulário anexo:
I - o local de exercício ou o tipo de trabalho realizado;
II - o agente nocivo à saúde ou o identificador do risco;
III - o grau de agressividade ao homem, especificando:
a) limite de tolerância conhecida, quanto ao tempo de exposição ao agente nocivo; e
b) verificação do tempo de exposição do servidor aos agentes agressivos;
IV - classificação dos graus de insalubridade e de periculosidade, com os respectivos percentuais aplicáveis ao local ou atividade examinados; e
V - as medidas corretivas necessárias para eliminar ou neutralizar o risco, ou proteger contra seus efeitos.
Art. 3º Os adicionais a que se refere este Decreto não serão pagos aos servidores que:
I - no exercício de suas atribuições, fiquem expostos aos agentes nocivos à saúde apenas em caráter esporádico ou ocasional; ou
II - estejam distantes do local ou deixem de exercer o tipo de trabalho que deu origem ao pagamento do adicional.
Art. 4º Os adicionais de que trata este Decreto serão concedidos à vista de portaria de localização do servidor no local periciado ou portaria de designação para executar atividade já objeto de perícia" (grifei) .
10. Outros regramentos sobre a matéria também se apresentam na mesma linha, a exemplo da Instrução Normativa 2/1989 da SRH/SEPLAN, que detalha os procedimentos a serem observados na concessão do adicional de insalubridade:
Instrução Normativa SRH/SEPLAN 2, de 12/7/1989
"2. O dirigente do órgão da Administração Federal direta, da autarquia e da fundação pública que determinar a localização ou o exercício do servidor em condições ou em locais considerados insalubres ou perigosos concederá o adicional, nos termos dos Anexos I e II desta Instrução Normativa, ouvido previamente o Órgão de Pessoal.
2.1 Os Órgãos de Pessoal examinarão se o servidor preenche os requisitos exigidos nas normas pertinentes, inclusive no Decreto nº 97.458, de 1989.
2.2 A expedição do ato de localização ou de designação a que se refere este item dependerá de laudo pericial, expedido pelo Ministério do Trabalho.
3. As condições de insalubridade e de periculosidade serão verificadas anualmente, mediante nova perícia.
3.1 Os dirigentes dos órgãos da Administração Federal direta, das autarquias e das fundações públicas promoverão as medidas necessárias à redução ou eliminação da insalubridade e dos riscos, bem assim à proteção contra os respectivos efeitos.
3.2 Verificada qualquer uma das hipóteses enumeradas neste item, a autoridade a que se refere o item 2 desta Instrução Normativa solicitará se realize nova inspeção.
4. Os adicionais de insalubridade e de periculosidade serão calculados, respectivamente, sobre o salário mínimo e o vencimento ou salário básico" (grifei) .
11. Especificamente sobre o reconhecimento, para fins de contagem ponderada, do exercício de atividades em condições especiais, anteriormente ao advento da Lei 8.112/1990, merece registro a Orientação Normativa 15, de 23/12/2013, da Secretaria de Gestão Pública do Ministério do Planejamento, Orçamento e Gestão:
"Art. 2º A caracterização e a comprovação do tempo de serviço público prestado sob condições especiais obedecerão ao disposto na legislação em vigor à época do exercício das atribuições do emprego público ocupado pelo requerente da conversão.
§ 1º O reconhecimento de tempo de serviço público prestado sob condições especiais dependerá de comprovação do exercício de atribuições do emprego público nessas condições, de modo permanente, não ocasional ou intermitente.
§ 2º Não será admitida prova exclusivamente testemunhal ou apenas a comprovação da percepção de adicional de insalubridade ou periculosidade ou gratificação por trabalhos com Raios-X ou substâncias radioativas para fins de comprovação do tempo de serviço público prestado sob condições especiais.
Art. 3º As atribuições consideradas como exercidas em condições especiais, capazes de possibilitar a conversão de tempo de serviço especial em comum poderão ser enquadradas com base nos seguintes critérios:
I - pela ocupação de emprego público cujas atribuições sejam análogas às atividades profissionais das categorias presumidamente sujeitas a condições especiais, de acordo com as ocupações/grupos profissionais constantes no Anexo I desta Orientação Normativa; ou
II - por exposição a agentes nocivos no exercício de atribuições do emprego público, em condições análogas às que permitem enquadrar as atividades profissionais como perigosas, insalubres ou penosas, de acordo com Anexo II desta Orientação Normativa.
Art. 4º Somente serão analisados pelos órgãos e entidades do SIPEC, requerimentos de conversão de tempo especial em comum instruídos com os seguintes documentos, cumulativamente:
I - Para o servidor que se enquadre na hipótese do inciso I do art. 3º:
a) Formulário de informações sobre atividades exercidas em condições especiais;
b) Carteira de Trabalho e Previdência Social - CTPS, ou Contrato de Trabalho, para que se verifique se as atribuições do emprego público, convertido em cargo público pelo art. 243 da Lei nº 8.112, de 1990, são análogas às atividades profissionais das categorias presumidamente sujeitas a condições especiais.
II - Para o servidor que se enquadre na hipótese do inciso II do art. 3º:
a) Formulário de informações sobre atividades exercidas em condições especiais;
b) Laudo Técnico de Condições Ambientais do Trabalho (LTCAT) , conforme Anexo VI desta Orientação Normativa, observado o disposto no art. 8º ou os documentos aceitos em substituição àquele, consoante o que dispõe o art. 9º desta Orientação Normativa;
c) Parecer da perícia médica, em relação ao enquadramento por exposição a agentes nocivos, na forma do art. 11 desta Orientação Normativa; e
d) Portaria de designação do servidor para operar com raios X e substâncias radioativas, na forma do Decreto nº 81.384, de 22 de fevereiro de 1978, quando for o caso.
...........................................................................................................................................
Art. 8º O LTCAT será expedido por médico do trabalho ou engenheiro de segurança do trabalho que integre, de preferência, os quadros funcionais da Administração Pública Federal responsável pelo levantamento ambiental, podendo esse encargo ser atribuído a profissionais integrantes de órgãos ou entidades de outras esferas de governo ou Poder da União."
12. Destarte, tanto o pagamento dos adicionais de insalubridade e de periculosidade como a contagem ficta de tempo de serviço somente podem ser considerados legítimos caso haja a efetiva comprovação do exercício da atividade laborativa em condições especiais.
13. Ademais, tal comprovação há que se dar por meio de laudos expedidos por órgãos e profissionais expressamente credenciados para tanto.
Assim, o entendimento desta Corte de Contas é no sentido de que não ser possível computar de forma ponderada, para aposentadoria ordinária, tempo de serviço público laborado em condições insalubres.
Essa possibilidade é garantida apenas àqueles que exerceram, como celetistas, no serviço público, atividades insalubres, penosas e perigosas, no período anterior à vigência da Lei 8.112/1990, as quais devem ser comprovadas por meio "de certidão emitida pelo INSS ou, alternativamente, de laudo oficial que efetivamente comprove a existência de risco à integridade física do servidor ou a presença de agentes nocivos à sua saúde no local de trabalho" (Acórdão 6312/2020-TCU-Primeira Câmara; 6112/2009 e 1305/2019-2ª Câmara) .
Anote-se que não consta, nos autos, a referida comprovação do período e das condições de exercício de labor em local insalubre, pelos ex-servidores, para fins de contagem ponderada de tempo de serviço, e não de contribuição (frise-se) , conforme exposto no parecer do Ministério Público de Contas:
"5. In casu, verifica-se que não consta dos autos a existência de laudos periciais ou certidões do INSS comprovando o exercício de atividades em condições insalubres e os cargos dos interessados (Analista e Técnico do Banco Central do Brasil) não permitem presumir o exercício de tais atividades". 
Essa é a primeira irregularidade grave constatada nestes atos de aposentadoria.
A segunda irregularidade, mais grave ainda, será descrita a seguir. 
Os servidores aposentaram-se com fundamento no art. 3º, III, da EC 47/2005: 
"Art. 3º Ressalvado o direito de opção à aposentadoria pelas normas estabelecidas pelo art. 40 da Constituição Federal ou pelas regras estabelecidas pelos arts. 2º e 6º da Emenda Constitucional nº 41, de 2003, o servidor da União, dos Estados, do Distrito Federal e dos Municípios, incluídas suas autarquias e fundações, que tenha ingressado no serviço público até 16 de dezembro de 1998 poderá aposentar-se com proventos integrais, desde que preencha, cumulativamente, as seguintes condições:
I - trinta e cinco anos de contribuição, se homem, e trinta anos de contribuição, se mulher;
II - vinte e cinco anos de efetivo exercício no serviço público, quinze anos de carreira e cinco anos no cargo em que se der a aposentadoria;
III - idade mínima resultante da redução, relativamente aos limites do art. 40, § 1º, inciso III, alínea "a", da Constituição Federal, de um ano de idade para cada ano de contribuição que exceder a condição prevista no inciso I do caput deste artigo."
A distinção entre tempo de serviço e tempo de contribuição é nítida. 
O primeiro refere-se a todos aspectos relacionados à atividade laboral, como de efetivo exercício no serviço público ou no cargo em que se der a aposentadoria (art. 3º, incisos I e II, da EC 47/2005) . Já o segundo refere-se ao efetivo recolhimento aos cofres públicos da contribuição previdenciária (at. 3º, I, da EC 47/2005) .
Não há dúvidas de que a redução da idade mínima está atrelada ao tempo de contribuição, e não ao tempo de serviço.
Assim, uma vez que não há recolhimento das contribuições relativas à contagem de tempo de serviço majorado ponderadamente (tempo ficto) , não é possível considerá-lo como tempo de contribuição e, consequentemente, utilizá-lo para reduzir as idades mínimas para aposentadoria.
Segundo informações prestadas pela Sefip, não havia à época possibilidade de entendimento diverso fundado em precedentes judiciais ou deste Tribunal (peça 9) .
Nenhum dos servidores, quando da edição dos atos de aposentadoria, cumpriam o requisito de idade mínima de 60 anos. Desse modo, as aposentadorias foram concedidas com base no inciso III acima transcrito (redução de um ano na idade para cada ano excedente de contribuição) , conforme registrado na "descrição dos fundamentos legais da aposentadoria" do ato constante do Sisac: "aposentadoria (...) com a redução de um ano de idade para cada ano de contribuição excedente à condição fixada no art. 3º, inciso I, da EC 47/2005 (35 anos, se homem, e 30, se mulher) ".
Ou seja, a indevida majoração do tempo de serviço por trabalho em condições insalubres foi considerada, inconstitucionalmente, como majoração de tempo de contribuição, para fins de da redução da idade mínima, permitindo a ilegal e inconstitucional antecipação de aposentadoria.
Cabe ressaltar que o acréscimo de tempo de serviço por atividade insalubre foi posto sob questionamento no parecer, pela ilegalidade, da Diretoria de Auditoria da Gestão e Governança, conforme está consignado no campo "justificativa parecer controle interno" dos mencionados atos:
Ato de aposentadoria de Reinaldo Rios Maciel (peça 2) 
"Cumpre destacar que foi solicitado à Unidade, por meio de Diligência, que verificasse o cômputo de período trabalhado em área insalubre, tendo em vista as novas orientações contidas no art. 21 da Orientação Normativa nº 15/2013:
A Unidade, por meio do Despacho nº 1401599158/AUDIT/COREX, de 13/08/2014, prestou o seguinte esclarecimento:
...ato contínuo, após análise dos argumentos expostos, o órgão de controle interno encaminhou o email nº 067/SFC/CGU-PR, de 2 de junho de 2014, com a seguinte determinação:
 (...) 
5. Por fim, informo que a Unidade de recursos humanos, nesses casos, deverá aguardar o julgamento do TCU do ato enviado antes de adotar qualquer medida administrativa, com vistas a sanar o ato inserido como legal com ressalvas ou ilegal.
Assim, em cumprimento à decisão da CGU, esta autarquia deve abster-se de adotar qualquer medida administrativa até o julgamento dos atos concessórios de aposentadoria pelo TCU.
Diante dos fatos apresentados, propomos o parecer pela ilegalidade do ato".
Ato de aposentadoria de Rogério da Silva (peça 3) 
"Cumpre destacar que foi solicitado à Unidade, por meio de Diligência verificar o cômputo de período trabalhado em área insalubre, tendo em vista as novas orientações contidas no art. 21 da Orientação Normativa nº 15/2013.
A Unidade, por meio do Despacho nº 1401599158/AUDIT/COREX, de 13/08/2014, prestou o seguinte esclarecimento:
 (...) 
 5. Por fim, informo que a Unidade de recursos humanos, nesses casos, deverá aguardar o julgamento do TCU do ato enviado antes de adotar qualquer medida administrativa...
Diante dos fatos apresentados, propomos o parecer pela ilegalidade do ato, e a remessa dos dados ao Tribunal de Contas da União TCU, por meio do Sistema Sisac, e a restituição deste processo à Unidade de Origem devendo aguardar".
Ato de aposentadoria de Vicente Francisco Brito (peça 4) 
"Cumpre destacar que foi solicitado à Unidade, por meio de Diligência, que verificasse o cômputo de período trabalhado em área insalubre, tendo em vista as novas orientações contidas no art. 21 da Orientação Normativa nº 15/2013:
A Unidade, por meio do Despacho nº 1401599158/AUDIT/COREX, de 13/08/2014, prestou o seguinte esclarecimento:
...ato contínuo, após análise dos argumentos expostos, o órgão de controle interno encaminhou o email nº 067/SFC/CGU-PR, de 2 de junho de 2014, com a seguinte determinação:
 (...) 
5. Por fim, informo que a Unidade de recursos humanos, nesses casos, deverá aguardar o julgamento do TCU do ato enviado antes de adotar qualquer medida administrativa, com vistas a sanar o ato inserido como legal com ressalvas ou ilegal.
Assim, em cumprimento à decisão da CGU, esta autarquia deve abster-se de adotar qualquer medida administrativa até o julgamento dos atos concessórios de aposentadoria pelo TCU.
Diante dos fatos apresentados, propomos o parecer pela ilegalidade do ato".
Observa-se na tabela do parágrafo 5 desta proposta que os servidores não necessitavam de cômputo de tempo de serviço ponderado (em razão de insalubridade) para alcançar o tempo mínimo de serviço exigido para aposentadoria com base no art. 3º da EC 47/2005.
O cômputo irregular do tempo de serviço ponderado (não comprovado) , ao que tudo faz crer, se fez unicamente para utilização, injustificada e inconstitucional, desse tempo ficto como tempo de contribuição, viabilizando aposentadorias antecipadas, como se disse antes. 
Quanto à aplicação, sugerida pelo Parquet, do disposto no artigo 6º, § 1º, da Resolução TCU nº 206/2007, faço as seguintes observações.
O dispositivo mencionado ("§ 1º Os atos que, a despeito de apresentarem algum tipo de inconsistência ou irregularidade em sua versão submetida ao exame do Tribunal, não estiverem dando ensejo, no momento de sua apreciação de mérito, a pagamentos irregulares, serão considerados legais, para fins de registro ...") constitui exceção à regra segundo à qual a apreciação se faz quanto à legalidade do ato na forma como emitido e segundo o ordenamento jurídico em vigor à época. 
A exceção prevista alcança precipuamente casos de "pagamentos irregulares", tais como, pagamento de parcelas indevidas ou cálculo incorreto dos proventos/pensões, que tenham sido corrigidos após a emissão do ato e antes de sua apreciação pelo Tribunal.
Não é o caso em questão. Aqui as aposentadorias foram concedidas sem que se observasse um dos requisitos exigidos constitucionalmente, a idade mínima.
As aposentadorias em exame são manifestamente inconstitucionais. Os servidores não poderiam ter se aposentado por não preencherem os requisitos claramente definidos no art. 3º da EC nº 47 de 2005. 
Não obstante haver precedentes em casos similares na linha propugnada pelo eminente procurador Sérgio Caribé, considero que, diante da flagrante inconstitucionalidade e da gravidade do caso, esta Corte, por intermédio desta Primeira Câmara, deve ser pedagogicamente assertiva e afirmar no acórdão a ilegalidade e a inconstitucionalidade dos atos e a negativa de registro.
Consequentemente, o contexto descrito recomenda ordenar à Sefip que constitua processo apartado com natureza de representação a fim de identificar as razões pelas quais foram concedidas as referidas aposentadorias com aproveitamento de tempo ponderado de serviço (não comprovado) como se de contribuição fosse (inadmissível) para fins de redução da idade mínima exigida no fundamento da aposentadoria dos interessados (inc. III, §3º da EC 47/2005) .
Ademais, como medida preventiva de concessão de benefícios indevidos e ocorrência de dano ao erário, é ainda oportuno ordenar à Sefip que estabeleça procedimento para verificação, em outros atos de aposentadoria, da averbação irregular de tempo de serviço contado de forma ponderada como se de contribuição fosse, para redução da idade mínima exigida para aposentadoria com fulcro no inc. III do art. 3º da EC 47/2005, conforme descrito no item 17 desta proposta.
Diante do exposto, manifesto-me pela aprovação do acórdão que ora submeto à apreciação deste Colegiado.
TCU, Sala das Sessões Ministro Luciano Brandão Alves de Souza, em 28 de julho de 2020.
Weder de Oliveira 
Relator